【裁判字號】    97,消債更,31
【裁判日期】    971007
【裁判案由】    更生事件
【裁判全文】
臺灣基隆地方法院民事裁定            97年度消債更字第31號
聲  請  人  甲○○
即  債務人
上列聲請人因消費者債務清理事件聲請更生，本院裁定如下：
    主  文
聲請駁回。
聲請程序費用由聲請人負擔。
    理  由
一、按聲請更生或清算不合程式或不備其他要件者，法院應以裁
    定駁回之，消費者債務清理條例第 8條定有明文。又債務人
    與金融機構協商成立者，不得聲請更生或清算，但因不可歸
    責於己之事由，致履行顯有重大困難者，不在此限；本條例
    施行前，債務人依金融主管機關協調成立之中華民國銀行公
    會會員辦理消費金融案件無擔保債務協商機制與金融機構成
    立之協商，準用前項之規定，消費者債務清理條例第 151條
    第5項、第6項分別定有明文。衡諸債之關係係以當事人間之
    信賴關係為基礎，為社會經濟組織之重要支柱，故當事人於
    以法律行為追求自己之利益之際，亦應顧及對方之利益，並
    考量債權債務在社會上之作用，本於誠實及信用之原則，行
    使債權及履行債務。是對於已陷入經濟上困境之消費者，若
    任其於惡性循環之債務窘境中自生自滅，將衍生嚴重之社會
    問題，難以維持安定之社會經濟秩序，故為兼顧債權人、債
    務人雙方之利益，對陷於經濟上困境之消費者，乃允其於消
    費者債務清理條例施行後，得選擇以重建型之更生程序或清
    算型之清算程序清理其債務，藉以妥適調整債務人與債權人
    及其他利害關係人間之權利義務關係，保障債權人獲得公平
    受償，並謀求消費者經濟生活之重建復甦機會。惟對於已與
    金融機構協商成立，或於消費者債務清理條例施行前，已依
    金融主管機關協調成立之中華民國銀行公會會員辦理消費金
    融案件無擔保債務協商機制（以下簡稱銀行公會債務協商機
    制）與金融機構成立協商之債務人，若非因不可歸責於己之
    事由，致履行顯有重大困難，僅係為圖謀減免債務，而不為
    債務之履行，自有違債權契約為誠信契約之本旨，故依消費
    者債務清理條例第151條第6項準用同條第 5項前段之規定，
    不得聲請更生或清算，始能避免肇致道德危險。
二、本件聲請意旨略以：聲請人有不能清償債務之虞，於消費者
    債務清理條例施行前曾依銀行公會債務協商機制與金融機構
    成立協商，約定每月還款新臺幣（下同）33,485元，惟至96
    年12月以後開始，因聲請人教書已不允許有多餘時間兼差打
    工，導致聲請人在美商如新公司幾乎已無收入，故每月教學
    薪俸收入扣除協商款項僅餘15,810元，顯無法維持聲請人與
    配偶二人之最低基本生活，實係不可歸責於聲請人之事由，
    且聲請人之無擔保或無優先權之債務總額未逾 1,200萬元，
    復未經法院裁定開始清算程序或宣告破產，為此聲請更生等
    語。
三、經查：(一)聲請人95年每月平均所得為78,231元（95年綜合所
    得稅各類所得資料清單合計為347,235元，平均每月 28,936
    元，加計暖暖高中薪資收入49,295元，共78,231元），96年
    每月平均所得為84,001元（96年綜合所得稅各類所得資料清
    單及扣繳憑單合計416,473元，平均每月 34,706元，加計暖
    暖高中薪資收入49,295元，共84,001元），顯然聲請人之收
    入有逐年增加之情形。另依聲請人所提其配偶之綜合所得稅
    各類所得清單資料，聲請人配偶95年所得為 346,954元，96
    年雖僅有4,203元，然依扣繳稅額為 35,915元觀之，其96年
    收入總額亦有將近 359,150元，足見聲請人之配偶具有相當
    之資力，不僅無須聲請人扶養，尚可分擔家庭生活費用。(二)
    雖聲請人陳稱96年12月後因在美商如新公司幾乎無收入，僅
    剩每月教學薪資49,295元，扣除每月協商款項33,485元，所
    剩餘額15,810元，不足維持聲請人與配偶之最低基本開銷，
    然承前所述，聲請人無須扶養配偶，再依行政院公佈97年度
    臺灣省每月最低生活費用為 9,829元，該數額係政府按照最
    近 1年平均每人消費支出（包括食品費、衣著鞋襪費、房租
    水電費、家居管理費、醫療保健費、交通通訊費、娛樂教育
    費及雜項支出）百分之六十訂定，故聲請人每月必要生活費
    用（包含食、衣、住、行、強制性保險等）應依此標準以每
    月9, 829元計算，始屬合理，而上述餘額15,810元，已高於
    最低生活費用，聲請人所稱無法維持最低基本生活開銷，即
    不足採。(三)又聲請人陳稱因兼差之美商如新工作收入大不如
    前，故無法依約繳付協商款項，並提出存摺影本為證，然聲
    請人自96年5月起至97年5月止，另有考績獎金、年終獎金及
    多筆鐘點費、輔導費、其他暖暖中學給付之收入，總計至少
    334, 243元，前述聲請人每月所得並未將此部分收入列入計
    算，即使聲請人之兼差工作收入減少，但任職於暖暖高中之
    收入卻有所增加，且高於美商如新公司於96年給付聲請人之
    所得313,279元，況聲請人96年每月平均收入為 84,001元，
    如聲請人能於收入較多時，即先予以留存，而非將之花用完
    畢，應不致於因兼差工作一時收入減少，即立刻導致聲請人
    無法依約繳付協商款。
四、綜上所述，本件聲請人應能依原協議內容履行，並無不可歸
    責於己致履行原協議顯有重大困難之事由，從而聲請人聲請
    更生，顯然違背消費者債務清理條例第151條第6項準用第 5
    項之規定，自應駁回其聲請。
五、結論：本件聲請人聲請更生應屬要件不備，依消費者債務清
    理條例第 8條、第15條，民事訴訟法第95條、第78條，裁定
    如主文。
中    華    民    國    97    年    10    月     7    日
                  民事庭法  官  陳湘琳
上為正本係照原本作成。
如不服本裁定，應於裁定送達後10日內，以書狀向本院提出抗告
，並繳納抗告費新臺幣1,000元。
中    華    民    國    97    年    10    月     7    日
                        書記官  張宏賓


司法院資訊處製作；財團法人民間司法改革基金會備份。
